臺灣臺中地方法院刑事判決
111年度訴字第1311號
公  訴  人  臺灣臺中地方檢察署檢察官
被      告  莊世彥


上列被告因誣告案件，經檢察官提起公訴（111 年度偵字第1463
9 號），被告於準備程序中就被訴事實為有罪之陳述，本院告知
簡式審判程序之意旨，並聽取檢察官、被告之意見後，經本院合
議庭裁定由受命法官獨任進行簡式審判程序，判決如下：
    主    文
乙○○意圖他人受刑事處分，向該管公務員誣告，處有期徒刑參
月。
    犯罪事實
一、乙○○與丙○○為鄰居，其等皆將自己所駕駛之自用小客車停在
    各自住所前方，因乙○○停放在臺中市○○區○○○街0 巷0 號住
    所前之自用小客車車門有刮痕，而認係丙○○開啟車門時所造
    成遂心生不滿，其後於民國110 年9 月6 日上午8 時43分許
    ，乙○○見丙○○在臺中市○○區○○○街0 巷0 號前修理深黑色自
    用小客車時，懷疑丙○○以開車門之方式損壞其所駕駛之深紅
    色自用小客車車身，而與丙○○發生口角，乙○○並有將毛巾丟
    向丙○○、推打丙○○等行為（乙○○所涉傷害犯行，業經本院以
    111年度簡字第425 號判決判處罪刑確定）。詎料乙○○明知
    丙○○當時不斷後退、閃避以遠離乙○○，並無出手攻擊、傷害
    乙○○之行為，竟意圖使丙○○受刑事處分，基於誣告之犯意，
    先於110 年9 月14日下午2 時1 分許至2 時50分許之期間，
    向臺中市政府警察局烏日分局犁份派出所警員誣指其於衝突
    過程中遭到丙○○用手推打，並表示要對丙○○提出傷害告訴等
    語；又於110 年9 月29日中午12時46分許至12時53分許之期
    間，向該派出所警員陳稱其手腕的傷痕是遭丙○○推打時所造
    成等語；復於110 年11月3 日下午2 時19分許，在臺灣臺中
    地方檢察署接受檢察官訊問時誣指：當天我走到丙○○旁邊跟
    他說車損是他造成的，丙○○直接推打我、抓我右手並質疑我
    證據在哪裡，我的右手腕有抓傷等語。嗣經檢察官偵查後，
    檢察官認為丙○○未有乙○○於警詢、偵訊時所述之傷害犯行，
    而於111 年1 月10日以110 年度偵字第33848 號就丙○○所涉
    傷害等案件為不起訴處分（業已確定），乙○○則於本案起訴
    後、法院審理時自白前揭誣告犯行。
二、案經丙○○訴由臺灣臺中地方檢察署檢察官偵查起訴。
    理    由
壹、程序事項
　　被告乙○○於準備程序中，先就上開犯罪事實為有罪之陳述
  　，且所犯係死刑、無期徒刑或最輕本刑為3 年以上有期徒刑
    以外之罪，亦非高等法院管轄之第一審案件，經本院告知簡
    式審判程序之旨，並聽取檢察官、被告之意見後，依刑事訴
    訟法第273 條之1 第1 項規定，經合議庭裁定由受命法官獨
    任進行簡式審判程序。是本案之證據調查，依同法第273 條
    之2 規定，不受同法第159 條第1 項、第161 條之2 、第16
    1 條之3 、第163 條之1 及第164 條至第170 條規定之限制
    ，就以下所引傳聞證據之適格性，爰不再予逐一審究論述，
    合先敘明。
貳、實體認定之依據
一、上開犯罪事實，業經被告於本院準備程序、審理時坦承不諱
    （本院卷第81至85、89至93頁），核與證人即告訴人丙○○於
    警詢、偵訊時所述情節大致相符（偵33848 卷第31至33、35
    至37、91至93頁，偵14639 卷第27至30頁），並有澄清綜合
    醫院中港分院110 年9 月6 日診斷證明書、監視器畫面截圖
    、告訴人所提出110 年9 月6 日案發現場譯文、車輛詳細資
    料報表、臺灣臺中地方檢察署檢察事務官110 年11月17日所
    為監視器影像觀察報告、監視器畫面翻拍照片等件在卷可稽
    （偵33848 卷第47、49至51、55至57、59、95至151 頁，本
    院卷第105 至125 頁），足認被告之自白與事實相符，洵堪
    採為論罪科刑之依據。
二、綜上，本案事證明確，被告上開犯行，堪以認定，應依法論
    科。
參、論罪科刑
一、按刑法第169 條第1 項之誣告罪，以意圖他人受刑事處分虛
　　構事實而向該管公務員申告為構成要件，虛偽申告係親自為
  　之或透過他人為之在所不問，所申告之事實，在法律上如有
    使受誣告人受刑事或懲戒處分之危險者，即足當之，不以所
    申告之罪名為限，亦不限於所申告之事實全屬虛偽時，始能
    成立，倘所申告事實之一部分，係出於故意虛構，仍不得謂
    非誣告（最高法院105 年度台上字第3158號判決意旨參照）
    。被告明知告訴人並無其所指稱之傷害犯行，竟刻意虛捏不
    實情節，而向具有偵查犯罪權限之司法警察、檢察官提出告
    訴，誣指告訴人涉犯傷害罪嫌，顯係意圖使他人受刑事處分
    ，核被告所為，係犯刑法第169 條第1 項之誣告罪。
二、又按誣告為妨害國家審判權之犯罪，係侵害國家審判權之法
    益，於行為人以虛偽之申告達到於該管公務員時，即為成立
    ，縱行為人於偵查中或不同審級，抑或不服該管公務員之處
    置，依法定程序，向該管上級機關申訴請求救濟，苟未另虛
    構其他事實為申告，僅就同一虛偽申告為相同或補充陳述者
    ，仍屬同一事實，僅能成立單純一罪，不發生接續犯或數罪
    併罰之問題（最高法院108 年度台上字第156 號判決意旨參
    照）。亦即誣告罪所侵害之法益係國家之審判權，行為人縱
    於偵查中，先後多次誣指他人犯罪，惟若僅就同一事實申明
    、提出告訴之旨，因所侵害國家審判權之法益仍屬1 個，應
    僅成立1 個誣告罪。準此，本案被告固先於110 年9 月14日
    、29日向臺中市政府警察局烏日分局犁份派出所警員表示對
    告訴人提出傷害告訴之意，及於110 年11月3 日接受臺灣臺
    中地方檢察署檢察官偵訊時，亦誣指告訴人涉有傷害罪嫌，
    然被告均係就告訴人對其推打而造成其右手腕受傷一事予以
    指摘，並未另外虛構其他事實進行申告，可認被告所侵害者
    乃同一國家法益，且係基於單一之誣告犯意為之，應僅成立
    單純一罪。
三、另按刑法第172 條所謂於所虛偽陳述之案件，裁判或懲戒處
    分確定前自白者，減輕或免除其刑之規定，係指於案情有重
    要關係之事項，為虛偽陳述後，在該案件確定前自白其陳述
    係屬虛偽者而言（最高法院106 年度台上字第1581號判決意
    旨參照）。且刑法第172 條所謂「裁判確定前」，除指經檢
    察官起訴而尚未經裁判確定者外，並包括「案件未經檢察官
    起訴繫屬於法院而終結之情形（例如經檢察官處分不起訴、
    緩起訴或行政簽結等情形）」（最高法院105 年度台上字第
    2450號判決意旨參照）。被告誣告告訴人涉嫌傷害等案件，
    雖經臺灣臺中地方檢察署檢察官於111 年1 月10日以110 年
    度偵字第33848 號為不起訴處分，嗣因未據聲請再議而告確
    定，然不起訴處分究非裁判確定，被告雖於本案起訴後之準
    備程序、審理時始自白前揭誣告犯行，仍屬於其所誣告之案
    件裁判確定前自白，應依刑法第172 條規定，減輕其刑。
四、爰以行為人之責任為基礎，審酌被告竟以虛構之事實，向檢
    察官誣告告訴人涉嫌犯罪，除使偵查機關無端發動偵查、耗
    費司法資源外，亦對國家司法權之適正行使造成影響，並令
    告訴人遭受刑事訴追、徒增訟累，被告所為實不足取；另考
    量被告表達欲與告訴人洽談調（和）解，然未獲告訴人之諒
    解，故迄今仍未與告訴人成立調（和）解，且告訴人目前無
    意商談此事等情，有被告所提出刑事答辯狀、本院公務電話
    紀錄等在卷可考（本院卷第95、97、127 頁），及被告於本
    院審理期間坦承犯罪之犯後態度；佐以，被告前有不法犯行
    經法院論罪科刑之情，有臺灣高等法院被告前案紀錄表附卷
    為憑（本院卷第15、16頁）；兼衡被告於本院審理時自述大
    學畢業之智識程度、目前專職照顧父親及未成年子女、已婚
    、其所提出刑事答辯狀載述之生活狀況（本院卷第93、97頁
    ），暨其犯罪之動機、目的、手段等一切情狀，量處如主文
    所示之刑。
五、末按刑法及其特別法有關加重、減輕或免除其刑之規定，依
    其性質，可分為「總則」與「分則」二種。其屬「分則」性
    質者，係就其犯罪類型變更之個別犯罪行為予以加重或減免
    ，使成立另一獨立之罪，其法定刑亦因此發生變更之效果；
    其屬「總則」性質者，僅為處斷刑上之加重或減免，並未變
    更其犯罪類型，原有法定刑自不受影響。此關乎刑法第41條
    、刑事訴訟法第376 條第1 款等法律之適用，自應加以辨明
    。刑法第172 條就犯偽證罪、誣告罪，於裁判或懲戒處分確
    定前自白者，應減輕或免除其刑之規定，雖列於刑法分則編
    ，且係就個別之特定犯罪行為而設，然其立法目的與自首規
    定雷同，係在藉此優惠，鼓勵行為人及時悔悟，並早日發現
    真實，節省訴訟勞費，避免審判權遭受不當之侵害，此一規
    定，既未變更其犯罪類型，自屬相當於「總則」之減免其刑
    規定，其原有法定刑並不因此而受影響。是以，被告雖已符
    合刑法第172 條減輕其刑之規定，然僅屬刑法總則之減輕，
    並不因而發生法定刑變動之效果，該罪之最重本刑仍為有期
    徒刑7 年，而與刑法第41條第1 項限於最重本刑為5 年以下
    有期徒刑之罪始得易科罰金之要件不符，被告經本院諭知之
    刑期縱屬6 個月以下有期徒刑，仍無併予諭知易科罰金折算
    標準之餘地。惟因本院宣告刑為有期徒刑3 月，依刑法第41
    條第3 項規定，得以提供社會勞動6 小時折算徒刑1 日，易
    服社會勞動，而可否易服社會勞動，要屬執行事項，當俟本
    案確定後，另由執行檢察官依檢察機關辦理易服社會勞動作
    業要點之相關規定審酌，非屬本院裁判之範圍，附此敘明。
據上論斷，應依刑事訴訟法第273 條之1 第1 項、第299 條第1 
項前段，刑法第169 條第1 項、第172 條，判決如主文。
本案經檢察官洪瑞君提起公訴，檢察官甲○到庭執行職務。
中　　華　　民　　國　 111　　年　　7 　　月　　28　　日
                  刑事第四庭　法　官  劉依伶
以上正本證明與原本無異。
如不服本判決應於收受送達後20日內向本院提出上訴書狀，並應
敘述具體理由；其未敘述上訴之理由者，應於上訴期間屆滿後20
日內向本院補提理由書（均須按他造當事人之人數附繕本）「切
勿逕送上級法院」。
告訴人或被害人如不服判決，應備理由具狀向檢察官請求上訴，
上訴期間之計算，以檢察官收受判決正本之日起算。
　　　　                      書記官  盧弈捷
中　　華　　民　　國　　111 　年　　7 　　月　　28　　日
附錄本案論罪科刑法條：
中華民國刑法第169條
（誣告罪）
意圖他人受刑事或懲戒處分，向該管公務員誣告者，處7年以下
有期徒刑。
意圖他人受刑事或懲戒處分，而偽造、變造證據，或使用偽造、
變造之證據者，亦同。